【裁判字號】    96,交易,195
【裁判日期】    970225
【裁判案由】    過失致死
【裁判全文】
臺灣高雄地方法院刑事判決             96年度交易字第195號
公  訴  人  臺灣高雄地方法院檢察署檢察官
被      告  丁○○
選任辯護人  楊林澂律師
            張賜龍律師
上列被告因過失致死案件，經檢察官提起公訴（95年度調偵字第
538 號），本院判決如下：
    主  文
丁○○因過失致人於死，處有期徒刑拾月，減為有期徒刑伍月，
如易科罰金，以銀元參佰元即新台幣玖佰元折算壹日。
    事  實
一、丁○○於民國95年2 月7 日下午5 時許，騎乘車號ZKY- 588
    號輕型機車，沿高雄市旗津區○○○路快車道（起訴書誤載
    為慢車道）由北往南方向行駛，途經該路與海岸公園南7 號
    出入口，明知車輛行駛時，應注意車前狀況，並隨時採取必
    要之安全措施，及在同一車道行駛時，後車與前車之間應保
    持隨時可以煞停之距離，而依當時天候晴、光線暮光、路面
    鋪裝柏油、路面乾燥、無缺陷、無障礙物、視距良好，並無
    不能注意之情事，明知有車號不詳之機車行駛於前方，且因
    該車為閃避行駛在前方車道上，由陳印所騎乘之車號UMR-69
    5 號機車，而緊急往內側偏駛，丁○○竟疏未注意車前狀況
    及與陳印所騎乘之上開機車保持隨時可以煞停之距離，致其
    所騎乘之機車前車頭，撞擊陳印騎乘機車左側車身，致陳印
    人車倒地，受有頭部外傷併鼻骨骨折、顏面多處撕裂傷及鈍
    挫傷、雙手肘擦傷之傷害，經送醫急救後，延至95年2 月 8
    日因顱內出血，不治死亡。
二、案經陳印之子女乙○○、丙○○告訴暨高雄市政府警察局鼓
    山分局報告臺灣高雄地方法院檢察署檢察官偵查起訴。
    理  由
一、證據能力部分：
  (一)按「刑事訴訟法第100 條之1 第1 項前段關於訊問被告應全
    程連續錄音，必要時並應全程連續錄影之規定，旨在輔助筆
    錄之不足，並擔保被告陳述之任意性。原判決已就上訴人於
    審理時強烈爭執警員所製作之警局筆錄，是員警先寫好後請
    其照念，並同時才錄音，而第一審播放勘驗上訴人於警局時
    之錄音帶，錄音帶內容與上訴人警局筆錄完全相同，逐字不
    差，每句問答間未有任何空隙時間，回答速度均為一致等情
    ，固有第一審勘驗筆錄附卷可稽，堪認上訴人警局筆錄之製
    作，未為同步錄音，雖與未錄音同，然警局筆錄經上訴人閱
    後認為無訛始行簽名，上訴人自始未為刑求之抗辯，其所言
    顯出於任意性。且經核與證人張玉才及吳淑貞之供述相合。
    而證人即製作吳淑貞、張玉才警局筆錄之員警葉瑞紘結證稱
    ：『全都是照吳淑貞跟張玉才他們所言照實記載的』，則上
    訴人之警局自白，仍足信為真實」（最高法院93年度台上字
    第2488號判決意旨參照）。被告辯稱：警詢筆錄係警員先製
    作完成後，再依警詢筆錄之記載照念並錄音等語（詳本院卷
    第74頁倒數第5 行）。經查：被告於接受警詢時，警員並未
    同時錄音，而係筆錄製作完成後，始由被告照念筆錄並同時
    錄音之事實，業據證人即詢問警員馮喜和於本院審理中證述
    在卷（詳本院卷第96頁第4 行至第8 行）。核與本院勘驗被
    告警詢錄音帶結果為：(1)筆錄記載與錄音帶陳述之內容相符
    ，採一問一答方式，被告回答之語調平穩，回答速度均一致
    ，狀似唸稿。(2)警員詢問被告一問題，經被告回答後，警員
    隨即詢問被告另一問題，在被告回答與警員詢問下一個問題
    之間，間隔時間短促等情相符（詳本院卷第72頁第1 行至第
    74頁倒數第9 行），堪認被告警詢筆錄之製作，未為同步錄
    音。然被告製作筆錄前，警員曾詢問案發經過，製作筆錄時
    ，被告意識清楚，並有親人在旁，筆錄係依照被告陳述之內
    容記載之事實，業經證人馮喜和於本院審理時證述明確（詳
    本院卷第95頁第19行至第96頁第12行）。參以被告於本院審
    理中，從未爭執該筆錄係出於不正方法所取得，並陳稱：警
    詢之供述均實在，且係出於自願之陳述等語（詳本院卷第29
    頁第8 行）。足見被告警詢之陳述係出於任意性，依上開說
    明，應有證據能力。
  (二)本判決所引用之證據資料（詳後引證據），其中傳聞證據部
    分，縱無刑事訴訟法第159 條之1 至第159 條之4 或其他規
    定之傳聞證據例外情形，亦因檢察官及被告或同意可作為證
    據使用，或未聲明異議，依刑事訴訟法第159 條之5第1項、
    第2 項之規定，本院審酌該證據作成之情況，認為適當，應
    得為證據。
二、訊據被告坦承騎乘機車於上揭時地，撞擊被害人陳印騎乘之
    機車，惟否認有何過失致死犯行，辯稱：兩車並非同向行駛
    ，不知被害人之機車從何處駛來，且被害人機車之撞擊位置
    應係右側車身，對車禍之發生，並無過失等語。惟查：
  (一)被告於前揭時地，騎乘車號ZKY- 588機車，沿高雄市旗津區
    ○○○路由北往南方向行駛，途經該路與海岸公園南7 號出
    入口路段，該機車車前頭與陳印所騎乘之車號UMR-695 號機
    車發生擦撞，致陳印人車倒地之事實，業據被告於偵查及本
    院審理中供陳：當時沿旗津三路由南往北行駛，有1 輛機車
    自右方超車後，行駛在前，該機車行經肇事地點，可能要閃
    避被害人機車，突然往左大轉彎，之後，該機車繼續直行，
    隨後伊之機車就與被害人機車撞上等語（詳偵(一)卷第3 行至
    第12行、偵(二)卷第18頁倒數第3 行至第2 行、本院卷第111
    頁第17行至第21行）。並有道路交通事故現場圖、道路交通
    事故調查報告表(一)、(二)及現場蒐證照片在卷可佐（參偵(一)卷
    第11頁至第13頁、第17頁至第19頁、偵(二)卷第23頁至第30頁
    ）。
  (二)被告辯稱：係行駛在慢車道上與被害人機車發生差撞等語（
    詳本院卷第111 頁第17行至第21行）。然被告與被害人機車
    發生差撞後，被告機車之刮地痕出現在旗津三路南往北之快
    車道上，該快車道寬約3.5 公尺，刮地痕由東南往西北方向
    延伸約3 公尺，止於機車倒放處，機車後半部以倒放在中央
    分隔線上，該刮地痕之起始點距離中央分向線約1.8 公尺，
    距離快慢車道分隔線約1.7 公尺；被害人機車之刮地痕亦出
    現在快車道上，刮地痕由南往北方向延伸約4.5 公尺，止於
    機車倒放處，機車倒放在快慢車道上，該刮地痕之起始點距
    離中央分向線約2.6 公尺，距離快慢車道分隔線約0.9 公尺
    之事實，有上開道路交通事故現場圖及現場照片可參（見偵
    (一)卷第11頁、第17頁至第19頁）。佐以行駛中之機車因碰撞
    後，通常之撞擊力道非輕，經撞擊後，將導致重心不穩，多
    會隨即傾倒，頃倒之後，車身高度數十公分處，即會與地面
    快速摩擦，產生刮地痕，如2 車係在慢車道上擦撞，衡情被
    告機車刮地痕應始於慢車道或接近快慢車道間，而非起於與
    慢車道相距約1.7 公尺之快車道上。是以被告及被害人機車
    刮地痕分別起於快車道中間及外側路面及2 車最後倒放地點
    均在快車道以觀，堪認2 車係在快車道發生擦撞甚明。被告
    所辯，不足採信。
  (三)肇事地點被告機車車行方向之右側，並無巷弄或交岔路口之
    事實，有上開道路交通事故現場圖、高雄市政府警察局交通
    警察大隊95年11月8 日高市交警五字第0950020084號函及所
    附照片可參（見偵(一)卷第11頁、偵(二)卷第22頁）。參以被告
    於本院審理時供稱：當時有1 輛機車從右後方超車，行駛在
    該機車後方約100 公尺後，就撞上被害人機車，但不知被害
    人機車從何處駛來等語（詳本院卷第111 頁倒數第6 行）。
    顯見被告既可以察覺自後方超越其機車之其他車輛，倘若被
    害人同因欲超越被告機車，而與被告機車發生擦撞，被告應
    可發覺被害人機車行向。且依被告上開供述，係其機車撞上
    被害人機車，而非遭被害人機車追撞乙節，堪認被害人應非
    突然自被告機車右側超車駛入車道，或係自後方追撞被告機
    車而肇事。又被害人之機車如係自海岸公園南7 號出入口駛
    出，欲行駛在旗津三路南向北車道，或穿越車道至道路另一
    側，經橫跨旗津三路北向南車道，進入南向北被告行駛之車
    道時，與被告機車發生擦撞，在被害人機車橫跨車道時，為
    便於駛入南向北車道或到達馬路另一側，其行向若非由西往
    東，即為由西南往東北，或係西北往東南方向之情形下，而
    與由南往北方向直行之被告機車相撞，被害人機車之撞擊位
    置應係在右側車身，佐以行駛2 車相撞，力道非輕，應會造
    成被害人機車右側車身受損，始為合理。惟被告與被害人之
    機車擦撞後，被害人機車車損位置在機車左側中段至車前頭
    附近，該損壞並非刮地所造成，機車右側車身無損壞及撞擊
    之痕跡，被告機車車損位置在車頭前靠近右側，被害人及被
    告機車撞擊位置分別係左側車身與車前頭之事實，業經證人
    即現場處理警員林頌斐於本院審理時證述明確（詳本院卷第
    101 頁第1 行至倒數第4 行、第102 頁7 行至第16行）。並
    有上開道路交通事故現場圖、道路交通事故調查表(二)、現場
    蒐證照片可參。在在均與被害人機車倘係自海岸公園南7 號
    出入口駛出後，在南往北車道與被告機車發生擦撞，被害人
    機車之撞擊位置應在右側車身之情節有所不符。堪認被害人
    機車亦非自海岸公園南7 號出入口駛出後，因橫跨旗津三路
    而與被告機車發生擦撞。且被害人如係在旗津三路南往北車
    道逆向（即由北往南方向）行駛，與被告機車發生對撞，因
    行駛中機車對撞，力道非輕，機車經碰撞後，應會各自往後
    彈開，機車倒地致車體與地面摩擦所產生之刮地痕，應係自
    原行駛之方向往後延伸，換言之，被告機車由南往北方向行
    駛，經與逆向行駛之被害人機車對撞，被告機車之之刮地痕
    ，衡情應係由北往南之方向延伸。然參以證人林頌斐於本院
    審理時之上開證述及現場圖與照片，被告機車之刮地痕係由
    東南往西北延伸3 公尺，止於被告機車倒放處，與其機車行
    向係由南往北之方向相符。堪認被害人應無逆向行駛之情。
    再者，被告於偵查及本院審理時供稱：當時沿旗津三路由南
    往北行駛，有1 部機車自右方超車，行駛在前，該機車行經
    肇事地點，可能要閃避被害人機車，突然往左大轉彎，轉彎
    後又繼續直行，隨後伊之機車就與被害人機車撞上等語（詳
    偵(一)卷第3 行至第12行、偵(二)卷第18頁倒數第3 行至第2 行
    、本院卷第111 頁第17行至第21行）。足見該機車係為閃避
    行駛在前之車輛或其他物品而臨時轉向，閃避後，再駛回原
    來車道甚明。並佐以被害人機車非自被告機車之左、右、前
    方逆向行駛而來，或自後方追撞被告機車，被害人機車擦撞
    位置係機車左側車身及刮地痕係由南往北方向延伸之事實，
    堪認被害人之機車原係同向行駛在被告機車前方，遭被告自
    後方追撞甚明。
  (三)按汽車在同一車道行駛時，除擬超越前車外，後車與前車之
    間應保持隨時可以煞停之距離；汽車行駛時，駕駛人應注意
    車前狀況及兩車併行之間隔，並隨時採取必要之安全措施，
    道路交通安全規則第94條第1 項、第3 項分別定有明文。被
    告領有輕型機車駕照（參偵(一)卷第29頁），對於上揭規定自
    不得諉為不知，是其駕車時應注意上揭規定並確實遵守之，
    而依當時情形及其智識能力，並無不能注意之情形。參以被
    告於偵查及本院審理中供稱：當時有1 輛機車超車後，在前
    方數公尺突然往左大轉彎，然後又繼續直行，伊根本沒煞車
    就撞上被害人機車等語（詳偵(二)卷第18頁倒數第2 行至第1
    行、本院卷第111 頁第17行至第21行）。足見被告明知有機
    車行駛在前，且看見該超越其機車之不詳機車經轉彎後，繼
    續直行，豈有未能看見行駛在前之被害人機車之理？如被告
    確實注意車前狀況，並與前方機車保持隨時可以煞停之距離
    ，縱使該不詳機車突然往左偏駛或轉彎，被告仍有充裕之時
    間煞車，避免2 車碰撞。況本案事故發生於下午5 時許，正
    值下班時間，車流應非少量，被告本應更加注意上開情形，
    並隨時採取必要之措施，並與前車保持隨時可以煞停之距離
    ，竟疏未注意，致與被害人所騎乘之機車發生擦撞，被害人
    因而人車倒地，受有上開之傷害而送醫不治死亡，其有過失
    ，灼然甚明，被告辯稱：對車禍發生無過失等語，不足採信
    。
  (四)本件被害人於上揭時地遭被告騎車撞擊後，受有頭部外傷併
    鼻骨骨折、顏面多處撕裂傷及鈍挫傷、雙手肘擦傷之傷害，
    經送醫急救後，延至95年2 月8 日因顱內出血，不治死亡之
    事實，有阮綜合醫院之診斷證明書、臺灣高雄地方法院檢察
    署相驗屍體證明書、法醫驗斷書在卷可佐（見相驗卷第6 頁
    、第20頁、第23頁至第34頁）。被害人既因遭被告未注意車
    前狀況及與前車保持隨時可以煞停之距離，騎乘機車擦撞被
    害人機車後倒地，受有上開傷害，導致顱內出血，且該症狀
    為其死亡之原因，故被害人死亡與被告過失行為間有相當因
    果關係，應可認定。從而，本件事證明確，被告犯行應堪認
    定，應依法論科。至辯護人聲請勘驗被害人機車，以明2 車
    擦撞位置及將本件送交國立成功大學鑑定車禍責任等，均無
    必要，附此敘明。
三、新舊法比較：
  (一)修正前刑法第33條第5 款規定「罰金：1 元以上。」，且被
    告行為時之罰金罰鍰提高標準條例第1 條前段規定：「依法
    律應處罰金、罰鍰者，就其原定數額得提高為2 倍至10倍」
    、第3 條規定：「依本條例提高罰金罰鍰之法律及其倍數由
    主管院定之」，刑法所定提高罰金本刑之數額（單位為銀元
    ），業經主管院核定提高為10倍，並自72年8 月1 日施行。
    至被告行為後，現行刑法第33條第5 款規定「罰金：新臺幣
    1 千元以上，以百元計算之」，95年6 月14日公布施行之刑
    法施行法第1 條之1 亦規定：「中華民國94年1 月7 日刑法
    修正施行後，刑法分則編所定罰金之貨幣單位為新臺幣。94
    年1 月7 日刑法修正時，刑法分則編未修正之條文定有罰金
    者，自94年1 月7 日刑法修正施行後，就其所定數額提高為
    30倍。但72年6 月26日至94年1 月7 日新增或修正之條文，
    就其所定數額提高為3 倍」，則被告行為時與行為後之法律
    ，就罰金刑之提高數額已有不同。而刑法第284 條第1 項之
    前段之過失傷害罪之法定刑為「6 月以下有期徒刑、拘役或
    5 百元以下罰金」。承上說明，依被告行為時法，罰金刑部
    分經提高並折算為新台幣後，最高可罰新臺幣1 萬5 千元，
    最低則為新台幣30元。如依被告行為後之法律，因刑法第
    284 條第1 項規定，係72年6 月26日前所訂定，故罰金部分
    應提高為30倍，即最高可罰新台幣1 萬5 千元，最低應罰新
    台幣1 千元；經比較新、舊法之結果，應以被告行為時法即
    修正前刑法對其較為有利。
  (二)本件綜合比較上開法律變更情形，應依刑法第2 條第1 項前
    段規定，適用95年7 月1 日修正施行前之法律論處。
四、核被告所為，係犯刑法第276 條第1 項之過失致死罪。又本
    件車禍發生後，被告及被害人於警員到達現場前，均已送醫
    救治，待警員到達車禍現場後，依肇事機車車牌，查明肇事
    者為被告，而於95年2 月7 日前往阮綜合醫院製作談話紀錄
    ，然因被告當時意識不清，無法製作筆錄，始於95年2 月11
    日再前往阮綜合醫院製作被告筆錄之事實，業據證人馮喜和
    於本院審理時證述明確（詳本院卷第97頁第9 行至第25 行
    ）。並有高雄市政府警察局交通警察大隊交通事故談話紀錄
    表（見偵(一)卷第24頁）可參。足見被告於95年2 月11日接受
    警詢時，坦承其為肇事者前，警方已確知被告係肇事者，故
    本件不符合自首之情形。爰審酌被告不知謹慎駕駛，未注意
    車前狀況及與前車保持隨時可以煞停之距離，不慎撞擊被害
    人，因而導致被害人死亡之結果，自有不該，且犯後否認犯
    行，難見悔意，自本件車禍事故發生迄今，已達2 年餘，卻
    未能與告訴人達成民事和解，復考其前未有犯罪前科，素行
    良好，有臺灣高等法院被告前案紀錄表在卷可按等一切情狀
    ，量處如主文所示之刑。又被告犯罪時間係在96年4 月24日
    之前，合於減刑條件，爰併依中華民國九十六年罪犯減刑條
    例第2 條第1 項第3 款、第7 條之規定，減其宣告刑，諭知
    其宣告及減得之刑，並諭知易科罰金之折算標準【按修正前
    刑法第41條第1 項前段規定：「犯最重本刑為5 年以下有期
    徒刑以下之刑之罪，而受6 個月以下有期徒刑或拘役之宣告
    ，因身體、教育、職業、家庭之關係或其他正當事由，執行
    顯有困難者，得以1 元以上3 元以下折算1 日，易科罰金」
    。又其行為時之易科罰金折算標準，廢止前罰金罰鍰提高標
    準條例第2 條前段規定，就其原定數額提高為100 倍折算1
    日，則本件受刑人行為時之易科罰金折算標準，應以銀元30
    0 元折算1 日，經折算為新臺幣後，應以新臺幣900 元折算
    為1 日。惟95年7 月1 日修正公佈施行之刑法第41條第1 項
    前段則規定：「犯最重本刑為5 年以下有期徒刑以下之刑之
    罪，而受6 個月以下有期徒刑或拘役之宣告者，得以新臺幣
    1 千元、2 千元或3 千元折算1 日，易科罰金」。比較修正
    前後之易科罰金折算標準，以95年7 月1 日修正公佈施行前
    之規定，較有利於被告】。
據上論斷，應依刑事訴訟法第299 條第1 項前段、刑法第2 條第
1 項前段、第276 條第1 項，修正前刑法第41條第1 項前段，罰
金罰鍰提高標準條例第1 條前段，廢止前罰金罰鍰提高標準條例
第2 條，現行法規所定貨幣單位折算新臺幣條例第2 條，中華民
國九十六年罪犯減刑條例第2 條第1 項第3 款、第7 條、第9 條
，判決如主文。
本案經檢察官甲○○到庭執行職務。
中    華    民    國    97    年     2    月    25    日
                      交通法庭  審判長法  官  方百正
                                      法  官  王碧瑩
                                      法  官  方錦源
以上正本證明與原本無異。
如不服本判決應於收受本判決後10日內向本院提出上訴書狀，並
應敘述具體理由，如未敘述上訴理由者，應於上訴期間屆滿後20
日內補提理由書狀於本院（均須按他造當事人之人數附繕本）「
切勿逕送上級法院」。
中    華    民    國    97    年     2    月    25    日
                                      書記官  鄧思辰
附錄本判決論罪之法條
中華民國刑法第276條第1項
因過失致人於死者，處2 年以下有期徒刑、拘役或2 千元以下罰
金。


司法院資訊處製作；財團法人民間司法改革基金會備份。
